【裁判字號】    88,易,541
【裁判日期】    890511
【裁判案由】    詐欺等
【裁判全文】
台灣士林地方法院刑事判決                          八十八年度易字第五四一號
    公  訴  人  臺灣士林地方法院檢察署檢察官
    被      告  壬○○
                乙○○
                庚○○
    右二人共同  吳慶隆
    選任辯護人  張永昌
右列被告等因詐欺等案件，經檢察官提起公訴（八十七年偵字第八八五三號），本院
判決如左：
    主  文
壬○○、乙○○、庚○○均無罪。
    理  由
一、公訴意旨略以：被告壬○○與乙○○二人共同意圖為自己不法之所有，基於概括
    之犯意，明知被告壬○○已負債累累，即將陷於無償債能力，且被告壬○○並未
    以其所經營之協守有限公司（以下簡稱協守公司）名義承包中華工程公司之防漏
    止水工程，竟推由壬○○出面，從民國八十七年三月二日起至同年六月一日止，
    至告訴人丁○○之住居處，向告訴人佯稱其公司在同年四月份將承包中華工程公
    司防漏止水工程，惟其公司一時欠缺現金可繳押標金，請告訴人借給現金供伊繳
    押標金。被告壬○○並交付向其弟弟辛○○及其朋友戊○○、己○○、丙○○等
    人借來、到期日分別為同年五月三十一日至八月三十一日之支票共二十三張（如
    附表一所示）給告訴人，並騙告訴人說該二十三張支票為其客票以取信於告訴人
    ，告訴人不知其詐，乃如數照借，累計借給被告壬○○新台幣（下同）六百七十
    二萬一千七百二十元。迨屆期提示，二十三張支票均退票，告訴人詢問被告壬○○工程款何在，被告壬○○竟騙丁○○說工程款尚未領取。上開二十三張支票退
    票後，被告壬○○又串通被告乙○○以補票為由，由被告壬○○簽發協守公司或
    其本人之同額支票（發票日為同年八月十日及九月十日）由被告乙○○佯充背書
    人以取信於告訴人，而騙回前揭二十三張支票，使告訴人無法對前揭二十三張支
    票之發票人行使追索權。至同年八月十日、九月十日，被告壬○○或協守公司之
    支票又遭退票，迭經告訴人催討，被告壬○○、乙○○僅清償六十萬元。嗣即置
    之不理，嗣後告訴人始知被告壬○○係用協禹企業股份有限公司（以下簡稱協禹
    公司）之名義承包中華公司工程而非以協守公司承包工程，以致告訴人取得協守
    公司之支票無法向中華工程公司求償。再經告訴人向有關銀行查詢之結果，復知
    壬○○先前交付之二十三支票乃借來之人頭票並非客票，至此丁○○始知受騙。
    又被告乙○○、庚○○（乙○○之姑姑）均明知被告乙○○之父親及乙○○本人
    並未積欠庚○○三百萬元之債務，竟共同意圖為被告乙○○脫產，俾使告訴人無
    法追償（乙○○擔保之支票退票後，丁○○可向乙○○追索），二人串通捏造三
    百萬元之債務，並簽訂不實之抵押權設定契約書，被告乙○○將其所有座落淡水
    鎮○○路一Ｏ二巷三十之一號之房屋及基地，設定抵押給被告庚○○以擔保三百
    萬元之假債權，被告庚○○並委託不知情之代書將虛偽之抵押契約書於八十七年
    八月十四日送至淡水地政事務所辦理抵押權設定登記，使不知情之公務員將不實
    之抵押權，登載於職務上掌管之公之書上，足生損害於告訴人及地政機關對土地
    登記之正確性，因認被告壬○○與乙○○共同涉有刑法第三百三十九條第一項之
    詐欺罪嫌；被告乙○○與庚○○共同涉有刑法第二百十四條之使公務員登載不實
    事項於公文書之罪嫌。
二、按犯罪事實應依證據認定之，無證據不得推定其犯罪事實。又不能證明被告犯罪
    者，應諭知無罪之判決，刑事訴訟法第一百五十四條、第三百零一條第一項分別
    定有明文。又事實之認定，應憑證據，如未能發現相當證據，或證據不足以證明
    ，自不能以推測或擬制之方法，以為裁判基礎（最高法院四十年台上字第八六號
    判例參照）。再告訴人之告訴，本以使被告受刑事訴追為目的，故其陳述是否與
    事實相符，自應調查其他證據，以資審認，苟其所為攻擊之詞，尚有瑕疵，則在
    此瑕疵未予究明以前，即不能遽採為斷罪之基礎（最高法院六十九年台上字第一
    五三一號判例參照）。另按認定犯罪事實，所憑之證據，雖不以直接證據為限，
    間接證據亦包括在內，然無論直接或間接證據，其為訴訟上之證明，須於通常一
    般之人均不致於有所懷疑，而得確信其為真實之程度者，始得據之為有罪之認定
    ，倘其證明尚未達到此一程度，而有合理性懷疑之存在時，即無從為有罪之認定
    ，此亦有最高法院七十六年台上字第四九八六號判例可資參照。再者，刑法第三
    百三十九條第一項詐欺罪之成立，以意圖為自己或第三人不法之所有，以詐術使
    人將本人或第三人之物交付為要件，若行為人所用方法，不能認為詐術，亦不致
    使人陷於錯誤，則不得遽以該罪相繩（最高法院四十六年台上字第二六○號判例
    ）。復按刑法第三百三十九條之詐欺罪，係以行為人於客觀上施用詐術使人陷於
    錯誤，並於行為之初，即已意圖為不法之所有或意圖得財產上之不法利益，為其
    構成要件。故如依積極證據足可証明行為人確係意圖不法所有時，固得論以刑法
    第三百三十九條之罪，倘若行為人施詐時之意圖尚有存疑，依調查之結果復不足
    以認定其自始具有上述主觀犯罪構成要件，即不能概對被告繩以刑事責任。況民
    事債務當事人間，若有未依債務本旨履行給付之情形，在一般社會經驗而言，原
    因非一；其因不可歸責之事由無法給付，或因合法得對抗他造主張抗辯而拒絕給
    付，甚至債之關係成立後，始行惡意遲延給付，皆有可能，非必出於自始無意給
    付之詐欺犯罪一端。又刑事被告依法不負自證無罪之義務，苟無足以證明其在債
    之關係發生時，自始即具有不法所有意圖之積極證據，亦僅能令負民事之遲延給
    付責任，依刑事訴訟法第一百五十四條之規定，尚不得據此債信違反之客觀事態
    ，而推定被告自始即有詐欺取財或詐欺得利之犯意。
三、被告壬○○被訴詐欺部分：
    訊據被告壬○○固曾持其所借如附表一所示發票人分別為辛○○、己○○、戊○○、丙○○等人之二十三張支票向告訴人調借現款，目前尚積欠告訴人債務五百
    多萬元之事實，惟堅詞否認涉有前揭詐欺犯行，辯稱：伊因本身有資金週轉之需
    要，告訴人住在伊工廠旁邊且有幫伊做加工，遂與告訴人相識，並自八十六年間
    起即有金錢往來，伊均持公司營運所收客票（參見八十九年一月十八日庭呈之付
    款明細表，詳如附件）向告訴人調現，且因八十六年六、七月間，伊曾收指名受
    款人為協守公司之客票，乃將協守公司之彰化銀行帳戶存摺交給告訴人。另當時
    伊因做生意遭人倒帳，故向辛○○、丙○○、戊○○、己○○等人借票使用；其
    向告訴人借款目的部分是因遭人倒帳需款週轉，部分是要給付投標金及購買材料
    費用，嗣其因遭人倒帳週轉不靈始未將票款存入兌現。伊事後雖有領取中華工程
    公司之工程款，惟因部分用以清償向朋友所借支票票款及給付貨款，故只還告訴
    人六十萬元。再者，因協守公司係於八十六年七月間成立，要標中華工程公司之
    工程時，因營業未滿一年，尚無營業稅之繳款證明，不符投標資格，故無法以協
    守公司名義投標，始以協禹公司名義向中華工程公司標取防水材料工程等語。經
    查：
  （一）告訴人丁○○雖指稱：伊與被告壬○○在八十六年三月前並無金錢往來，嗣
        被告壬○○於八十七年三月至六月間，因其岳母與伊係多年鄰居並向伊拜託
        ，且被告壬○○復向伊表示協守公司要標中華工程公司之工程需要押標金，
        並拿發票人為辛○○、己○○、戊○○、丙○○等人之客票向伊調現，始陸
        續同意借款給被告壬○○，借款日期及金額如附表一所示云云。而證人即告
        訴人之妻吳阿麗亦附合告訴人之說詞，證稱：八十七年三月前均是壬○○之
        岳母王林秀鳳來借錢，她是拿客票來向我借的。當時甲○○○拿協守公司之
        客票給我，但因無法領取，才拿協守公司的存摺給伊；當時我也不知錢是要
        借給協守公司云云。惟被告壬○○已堅決否認上情，辯稱：當時是伊本人去
        向告訴人借款，因伊與告訴人住隔壁，告訴人有幫伊代工而互相結識，後來
        自八十六年五月間開始有金錢往來，陸續以所收取之貨款支票向告訴人調現
        。八十七年二、三月間向告訴人借款目的部分是因被人倒帳，部分是承包中
        華工程公司工程，需錢購買材料等語。而證人即被告壬○○之岳母甲○○○
        亦到庭證稱：是壬○○向告訴人夫婦借款，因為協禹公司之廠房在淡水鎮○○○路○段二四七巷六十二號，就在告訴人住處隔壁，當時壬○○住在六十
        二號二樓，故與告訴人夫婦有來往。伊未拿協守公司之彰化銀行存摺給吳阿
        麗，亦未幫壬○○向告訴人借款，伊向告訴人夫婦借款均是拿協禹公司客票
        向告訴人調現，並無拿被告壬○○之客票向告訴人調現，且所借款項均用於
        協禹公司。伊不了解八十七年三月間被告壬○○向告訴人借款之情形，亦未
        帶壬○○去向告訴人借錢，因渠等原本即相互認識等語。衡情告訴人陳述之
        內容原係以使被告受刑事追訴為目的，而證人吳阿麗復為告訴人之妻，兩者
        關係至為密切，亦難期待其為客觀真實之陳述，況告訴人及證人吳阿麗所述
        上開內容復與被告壬○○、證人甲○○○所述內容相左，是告訴人及證人吳
        阿麗所述八十七年三月以前與被告未曾有金錢往來乙節，是否可採，已非無
        疑。又本院嗣於八十八年十一月九日調查時向告訴人提示被告壬○○庭呈協
        守公司之彰化銀行淡水分行帳號○九二二－八號活期存款帳戶之往來明細表
        及被告前於八十八年八月二十四日所提出之付款明細表後，告訴人已供承：
        有段時間被告壬○○上開彰化銀行帳戶之存摺由伊保管，當時被告壬○○連
        存摺、印章一起交給伊；被告壬○○也確有持協守公司客票向伊調現，不過
        其中部分支票跳票，存摺已還給被告壬○○。當時被告壬○○確曾將以客票
        向伊調現，但數量沒那麼多，這些客票伊存入伊太太吳阿麗淡水信用合作社
        活儲帳戶內（見本院八十八年十一月九日筆錄）。另證人吳阿麗亦到庭證稱
        ：當時被告壬○○確有將協守公司彰化銀行存摺交給伊保管，因他交給伊的
        客票均有指定受款人為協守公司，所以伊無法向銀行兌領，故伊即拿協守公
        司之存摺，並把壬○○交給伊的客票軋進戶頭內，然後再持印章、存摺去提
        領現款等語（見本院八十九年四月二十七日筆錄）；嗣本院向證人吳阿麗提
        示被告壬○○於八十八年一月十八日所庭呈之付款明細表（即附件）後，問
        被告壬○○是否曾交付上開付款明細表所示之客票予告訴人夫婦，再由證人
        吳阿麗存入上開彰化銀行帳戶及其本人淡水信用合作社之帳戶內時，證人吳
        阿麗已證稱：有，但沒那麼多。當時壬○○交給伊的客票，若載明受款人為
        協守公司，伊即存入協守公司之帳戶內，若無抬頭，伊即存入伊淡水信用合
        作社之帳戶內等語無訛，並有台北縣淡水信用合作社八十九年一月二十四日
        淡信昌字第○三六號函所附之交易往來明細資料乙份在卷可佐。況衡諸常情
        ，告訴人既已收取被告壬○○所收客票，且暫行保管被告壬○○所交付之上
        開彰化銀行淡水分行帳號○九二二－八號活期存款帳戶存摺及印章，並將上
        開客票存入前揭帳戶內提示兌現，豈有對於借款人為被告壬○○乙節毫無所
        悉之可能，是告訴人及證人吳阿麗所述上情顯與常情有違而不足採；被告壬○○所辯其自八十六年五月間起即與告訴人夫婦間開始有金錢往來，陸續持
        其所收取之貨款支票向告訴人調現，而非首次向告訴人借款乙節，自較可採
        ，堪信屬實。再者，被告壬○○向告訴人週轉借款時，已有支付利息，利息
        以月息二分半計算等情，業據被告壬○○供明在卷，而告訴人及其妻吳阿麗
        亦不否認其情，均稱借款利息為月息二分半等語無誤。參以被告壬○○於八
        十七年三月二日持向告訴人調現，而交付如附表一編號十所示之支票，已於
        同年五月三十一日因存款不足而退票，有台北國際商業銀行長安分行八十六
        年六月十六日北商銀長安字第六二四號函所附之退票理由單及交易明細表等
        資料在卷足憑。惟告訴人竟仍於同年六月五日、六月九日繼續借款予被告壬○○（即如附表一編號四、八、九所示金額），是被告壬○○既與告訴人前
        有多次金錢往來，且被告亦有支付利息，告訴人對於被告壬○○之經濟狀況
        應有相當之瞭解，其本於往例借款予被告壬○○，賺取利息，已難認被告壬○○有何隱瞞資力，致告訴人陷於錯誤而交付金錢之情事，被告行為已與詐
        欺罪之構成要件有間。
  （二）被告壬○○雖分別向辛○○、己○○、戊○○、丙○○借得如附表一所示之
        二十三張支票，並約定被告壬○○屆期自行存入票款以供兌現；且被告壬○○於八十七年三至六月間，陸續持上開支票向告訴人調現，並佯稱係其所收
        客票之事實，業據被告壬○○自承在卷，並經證人辛○○、己○○、戊○○
        、丙○○等人到庭證述在卷，已堪認定。然被告壬○○已供明：借款當時係
        因告訴人之妻表示不收被告壬○○之支票，要收客票，始開立辛○○等人之
        支票向告訴人調現，而未開立被告壬○○本人支票或協守公司支票等語。而
        告訴人亦稱：當時被告壬○○表示要標中華工程公司之工程需要押標金，伊
        不要拿被告壬○○本人支票，伊只要客票等情無訛，足見被告壬○○係應告
        訴人之要求，始未開立其本人或協守公司之支票向告訴人調現，而向辛○○
        、己○○、戊○○、丙○○等人借票後，再持所借支票向告訴人調借現款等
        情屬實。另經本院根據被告壬○○所庭呈其所使用支票帳戶帳號，向彰化商
        業銀行淡水分行及台北縣淡水信用合作社查詢上開支票帳戶之票據信用及交
        易往來情形，(一)被告壬○○所經營協守公司之彰化商業銀行淡水分行帳號0
        0000000－0號支票存款帳戶，係於八十七年四月十日開戶，同年七
        月十三日開始退票，於八十七年九月四日列為拒絕往來戶等情，有該分行八
        十八八月十九日彰淡字第一四○三號函及所附交易明細資料乙份在卷可佐。
        (二)被告壬○○之台北縣淡水信用合作社帳號0000－00000000－
        0號支票帳戶，係於八十五年七月十七日開戶，於八十七年二月十六日開始
        退票，嗣至八十七年十月九日列為拒絕往來戶，亦有該合作社八十八年八月
        二十三日淡信昌字第二九一號函及所附交易明細資料乙份在卷可參，足見被
        告壬○○向告訴人借款當時尚非全無資力，仍有清償債務之能力，可在其所
        借如附表一所示之支票到期前，按期存入款項以供兌現，苟無其他積極證據
        可資佐證，尚不得逕以如附表一所示支票屆期因存款不足而遭退票之情事，
        即以推測或擬制方法，逕認被告壬○○在借款當時已有不法所有之詐欺故意
        。況告訴人亦自承：因被告已拿客票來調現，已在其後背書等情在卷，是被
        告壬○○既已在上開支票背書擔保，益徵被告壬○○尚無逃避票據責任之意
        思。參以被告壬○○有於八十七年七月八日按期存入二十九萬五千元，以供
        如附表一編號十九所示之支票如期兌現，已為告訴人所不否認，並有台北國
        際商業銀行（原名為台北區中小企業銀行）深坑分行八十八年五月二十八日
        北商銀深字第五一號函所附之歷史交易明細表乙份在卷可佐。另上開支票退
        票後，被告壬○○仍繼續出面與告訴人商討債務如何清償，並交付如附表二
        所示支票予告訴人，而換回上開已遭退票之支票，並簽立借據及本票，且另
        行拜託乙○○擔任上開債務之保證人，若無其他足以證明被告壬○○自始具
        有不法所有意圖之積極證據，自不得率先推定被告壬○○借款當時心存詐欺
        犯意。再者，被告壬○○嗣於八十七年八月間在領取中華工程公司之工程款
        後，亦有償還告訴人六十萬元乙節，亦為告訴人所是認。佐以被告壬○○已
        於八十七年七月二十八日以其所有台北縣板橋市○○街七一巷五弄二二號五
        樓之房屋及基地，設定額度為二百萬元之抵押權予告訴人作為擔保，亦有抵
        押權設定契約書及台北縣板橋地政事務所他項權利證明書各乙份在卷可參，
        足認被告壬○○在借款當時應無不法所有之詐欺故意。
  （三）被告壬○○雖以協禹公司之名義與中華工程公司締結「三○四標隧道主體結
        構漏水止水工程材料採購合約書」，而未以其所經營之協守公司出名訂約，
        然被告壬○○已辯明：因協守公司係於八十七月間成立，營業未滿一年，尚
        無營業稅之繳款證明，不符投標資格，故無法以協守公司名義投標，始向其
        岳父王秋林借牌，以協禹公司名義向中華工程公司標取防水材料工程等語。
        查協守公司確於八十六年七月二十八日始由經濟部核准設立登記，並於八十
        六年八月六日向台北縣政府辦理營利事業登記，有協守公司公司執照及營利
事業登記證各乙紙在卷可按；而根據中華工程公司採購案件（即上開材料採
        購案）投標須知第十項資格審查第一項第一款Ｂ目規定，投標廠商在開標時
        應繳驗最近一期營業稅繳款證明文件，亦有前揭漏水止水工程材料採購合約
        書兩份在卷可按，足見被告壬○○所辯上情尚堪採信，是被告壬○○向告訴
        人所借部分款項既有用於支付其承包中華工程公司之漏水止水工程材料採購
        案之投標金，已難認被告壬○○有何施用詐術之情事。至被告壬○○雖係借
        用協禹公司名義承包上開材料採購工程，惟苟無其他積極證據可資佐證，尚
        不得僅其未以協守公司名義向中華工程公司投標，即認被告壬○○主觀上有
        何不法所有之詐欺意圖。
  （四）被告壬○○於八十六年三、四月間向其岳父王秋林借牌，以協禹公司名義向
        中華工程公司投標，從八十七年四月間起陸續領取工程款，並持中華工程公
        司之付款通知書至中國信託銀行辦理貼現，將工程款匯入協禹公司之帳戶（
        中國信託商業銀行蘆洲分行00000－000號活期存款帳戶）內，再由
        其領取使用等情，業據被告壬○○供明在卷，亦有中華工程公司所開立統一
        發票九紙及協禹公司之中國信託商業銀行蘆洲分行00000－000號活
        期存款存摺乙份在卷足憑。至被告壬○○雖先後領取數百萬元之工程款，而
        僅歸還告訴人六十萬元，然被告壬○○已供明：八十七年六月十七日雖領一
        筆二○九萬之貨款。惟因前有向辛○○借款金額約八十二萬；丙○○約二十
        九萬元，合計約一百多萬元，故將錢還給他們，其餘的錢我用以支付貨款。
        同年八月十日所領一筆五十多萬的貨款，在同年八月二十七日有還給告訴人
        六十萬元。其餘向中華工程公司所領之貨款，均用以清償伊積欠他人之貨款
        等語。是被告壬○○既係因遭人倒帳而無力清償全部債務，且事後領取工程
        款後，亦有歸還告訴人六十萬元，而告訴人亦不否認此情，苟無其他足以證
        明被告借款當時即有意詐欺之積極證據，自不得以被告向中華工程公司所領
        取之工程款，未全部用以清償其所欠告訴人之債務，即以推測或擬制方法，
        認定被告壬○○自始有不法所有之詐欺故意。再按被告若因某種經濟上之目
        的而借款，多有持以融資支付他用之情事，則其因融資情形欠佳，商業投資
    失利，致無法如期繼續支付債款，亦非顯違常情，縱未清償借款，應屬民事
        法律關係之問題，如謂己身經濟狀況不佳，即不得向自訴人借款融通資金，
        實有違社會互助之法則。況告訴人既與被告壬○○前有多次金錢借貸往來，
        對被告壬○○之經濟狀況應有相當認知，況其借款已有收取月息二分半之利
        息，已如前述。是縱使被告借款當時在外確尚有積欠他人債務，經濟狀況不
        甚理想，惟告訴人既已融資借款予被告，嗣復同意被告換票緩期清償，本身
        亦有自行評估借款當時被告之資力、信用，借款之資金風險及投資報酬等客
        觀事實之責任，尚不得以被告借款當時之經濟狀況已屬不佳，遽認被告有何
        不法所有之詐欺故意。
  （五）告訴人已陳明：前揭如附表一所示之支票屆期退票後，嗣於八十七年六月底
        、七月初時，被告壬○○主動表示要簽發自己及協守公司之支票來換票，當
        時被告壬○○稱若不將退票之支票拿回去註銷會糟糕，他說那些支票是跟人
        家借的，他表示要開自己及協守公司之支票，並找人擔任保證人，且擔保所
        換支票會兌現等語。而辛○○、己○○、戊○○、丙○○等人確有將上開支
        票借給被告壬○○使用，上開支票退票後，被告壬○○有取回上開支票，並
        辦理註退票紀錄等情，亦經辛○○、己○○、戊○○、丙○○分別到庭證述
        在卷，核與被告壬○○所辯：當時伊係向辛○○、己○○、戊○○、丙○○
        等人借票，因伊沒錢無法軋入票款兌現而退票，為維護票據信用，故始與告
        訴人換票，取回上開支票後再向銀行註銷退票紀錄等情相符，並有華泰商業
        銀行八十八年五月二十六日（八八）華泰銀永字第八八○七四○號函、台北
        國際商業銀行（原名為台北區中小企業銀行）深坑分行八十八年五月二十八
        日北商銀深字第五一號函、台北國際商業銀行長安分行八十八年六月十六日
        北商銀長安字第六二四號函、台北銀行嘉興分行八十八年五月二十一日北銀
        嘉興服字第八八六○○七九○○○號函等所附之退票理由單及交易往來明細
        等資料在卷可佐，堪信為真。是被告壬○○既係為維護他人之票據信用而要
        求換票，且另行交付如附表二所示支票予告訴人，而告訴人亦已同意被告壬○○換票；況換票當時告訴人未再交付任何財物予被告壬○○，自難認告訴
        人有何陷於錯誤而交付財物之情形，被告此部分行為自與刑法詐欺罪之要件
        有間。
  （六）綜核上情，被告壬○○所辯上開各節尚堪採信，公訴人所舉證據尚不足證明
        被告犯有前揭詐欺犯行，苟無被告自始即有不法所有意圖之確切事證，尚不
        得僅憑告訴人之片面指訴及被告事後借款未還之客觀事態，即以推測或擬制
        之方法，推定被告有施用詐術之行為，或借款當時即有不法所有之意圖。本
        案純屬債務不履行之民事糾葛，雙方應循民事訴訟之途徑解決，此外，復查
        無其他積極證據足資證明被告壬○○有何詐欺犯行，不能證明被告犯罪，自
        應諭知被告無罪之判決。
四、被告乙○○、庚○○無罪部分：
  （一）訊據被告乙○○、庚○○均堅決否認涉有起訴書所載之犯行，被告乙○○辯
        稱：(一)八十七年七月間因伊父親突然死亡，始接下協禹公司，並未參與承包
        上開工程之事宜。(二)當日（即八十七年七月二十日）是伊父親出殯隔天在做
        法事，被告壬○○將伊拖至告訴人住處後，要找伊擔任背書人，當時壬○○
        與告訴人協調以分期償還債務，要求伊在支票上簽名作為證人，伊基於妹婿
        、鄰居關係，即同意在其上簽名。因八月份被告壬○○有還告訴人六十萬元
        並提供房地抵押，即想告訴人與被告壬○○間應有在處理債務；(三)若欲詐騙
        告訴人，何需在八十七年八月十三日還本金一百萬元給告訴人，利息三萬八
        千元，且伊在八十八年一月間曾匯五千元給告訴人，若伊經濟許可，伊仍會
        還錢。(四)八十七年七月一日伊父親因車禍過世，服喪期間姑姑庚○○表示伊
        父親有積欠其債務，出殯前幾天，喪葬費不夠用，伊即向庚○○週轉二十五
        萬元欲辦喪事，嗣在七月十六日晚上，伊與母親、庚○○及其先生在庚○○
        住處對帳，連同伊積欠約共三百多萬元，伊表示因伊父親生前有其他債務，
        而父親車禍領到的保險金四百萬元，償還其他債務及告訴人一百零三萬元與
        公司軋票，而無法償還所欠庚○○之債務，故約定以上開不動產設定抵押權
        給庚○○，伊等係於七月十六日當天協議設定抵押權，於同月三十一日去找
        代書辦理等語。另被告庚○○則辯稱：伊自八十四年起至八十七年間，確有
        陸續借伊哥哥王秋林三百多萬元，因王秋林是伊大哥，兄妹感情很好，王秋
        林向伊借款均是陸陸續續，不好意思要求收據，僅在伊銀行存摺作記號為證
        ；被告乙○○僅是事後道義上設定抵押權給伊，伊未取得任何好處，亦未以
        假債權虛偽設定抵押權等語。經查：
  （二）告訴人已陳明：被告乙○○未與被告壬○○一起向伊借款，乙○○亦無與伊
        洽談借款事宜，乙○○剛開始均未出面；又當時被告壬○○向伊表示要換票
        時，乙○○沒有在旁邊，在伊同意換票隔幾日後，壬○○及乙○○一起到伊
        住處開票，並由乙○○在支票背書；當時伊說要找保證人才可換票，被告壬○○即主動找乙○○當保人。當時被告乙○○認為壬○○所簽發支票應會兌
        現，所以才在支票上背書，且壬○○當場向伊與乙○○表示八十八年八月八
        日中華工程公司會撥款進來，所以支票會兌現等情無訛。而被告壬○○亦供
        稱：伊向告訴人借款乙事與被告乙○○無關，因事後支票跳票，伊與告訴人
        商量開立借據、本票及支票，因被告乙○○係伊之大舅子，故告訴人要求乙○○擔任保證人在支票背書等語。是被告乙○○既未出面向告訴人借款，已
        難認被告乙○○借款當時有與被告壬○○共同施用詐術之情事。況被告乙○○係礙於人情，始應告訴人及被告壬○○之要求，而於八十七年七月二十日
        同意擔任上開債務之保證人，且在如附表二所示之支票背書保證，其非但未
        取得任何利益，反因此擔負票據背書及保證責任；參以被告乙○○事後亦於
        八十七年十二月及八十八年一月間先後代被告壬○○各清償一萬元，復於八
        十九年一月十七日再次匯款五千元予告訴人，有郵政匯票、存證信函各二紙
        及郵政國內匯款執據乙紙在卷可佐，佐以被告乙○○之父王秋林死亡後，被
        告乙○○在領取保險金後，亦已於八十七年八月間償還其父王秋林所欠告訴
        人之債務本金一百萬元及利息，關於此點，亦為告訴人所不否認，亦有支票
        影本六紙（偵查卷第一○○至一○二頁）在卷可參，益證被告乙○○所辯上
        情屬實，倘無其他足以證明被告乙○○有與被告壬○○共謀詐欺之確切事證
        ，實不得僅以告訴人片面臆測之詞，逕認被告乙○○涉有前揭詐欺犯行。又
        被告壬○○向協禹公司借牌投標當時，協禹公司之負責人係王秋林，嗣被告
        乙○○因其父王秋林於八十七年七月一日突然去世，始於八十七年七月間接
        任協禹公司負責人，此有協禹公司之新舊公司執照、營利事業登記證各乙份
        、訃文乙紙在卷可佐，已堪認定；而被告壬○○亦稱：當時伊有在協禹公司
        擔任工人，因伊所經營之協守公司甫在八十六年成立，不具備承包中華工程
        公司工程之投標資格，而協禹公司是十幾年之老公司，營業項目可以承包中
        華工程公司之工程，伊當時即向岳父王秋林借牌投標，中華工程公司會將付
        款通知單寄到協禹公司，伊再持通知單至中國信託銀行辦理融資；當時以協
        禹公司名義承包中華工程公司工程，被告乙○○並未參與等語在卷。是被告
        乙○○既未曾向告訴人借款，復與前述借牌投標乙事無關，況被告壬○○上
        開所為既經本院為無罪之諭知，已如前述，被告乙○○實無成立詐欺罪之餘
        地，苟無其他積極證據可佐，實不得以推測或擬制方法，認定被告乙○○與
        壬○○涉有共同詐欺之犯行，此部分純屬民事糾葛，告訴人與被告乙○○應
        循民事途徑解決處理，被告乙○○此部分所為，核與詐欺罪構成要件有間，
        自應為無罪之諭知。
  （三）再者，告訴人認被告乙○○、庚○○共同涉有使公務員登載不實事項於公文
        書之犯行，無非係以告訴人於八十七年八月二十日後開始向乙○○要求履行
        票據責任，伊到乙○○工廠時碰到庚○○，當時伊有向乙○○稱「你不還我
        錢，我要拍賣你房屋」；且抵押權設定時間為八十七年八月十八日云云為其
        論據。惟查，被告乙○○因其父王秋林生前積欠被告庚○○三百多萬元，嗣
        其因喪葬費用不足，復於同年七月十六日晚間向庚○○借款二十五萬元，並
        於當日與庚○○結算債務，連同其本人所借之喪葬費用在內，尚欠庚○○三
        百零一萬元，因當時所領之死亡保險金先用以清償利息較高之債務（含積欠
        告訴人之一百零三萬元），無法償還積欠庚○○之債務，始於同日協議以其
        所有坐落台北縣淡水鎮○○路一○二巷三○之一號之房屋及其基地設定第三
        順位抵押權，以擔保其所欠之三百萬元債務，並於同年七月三十一日委託代
        書辦理等情，業據被告乙○○、庚○○於偵查及本院調查時供述明確，互核
        渠等二人所供內容大致相符；而證人甲○○○亦證稱：王秋林生前即有向庚○○借錢，王秋林往生後，向庚○○借款金額約三百多萬元，八十七年七月
        十日庚○○問伊錢夠不夠用，伊說不夠，庚○○即在七月十六日拿二十五萬
        元給伊等，並在那天與庚○○會算總共借款金額約三百多萬元。伊先生過世
        後雖有領保險金，但伊等與庚○○講先清償利息較高之債務，包括丁○○之
        一百萬元及利息三萬八千元，後因錢不夠還庚○○，被告乙○○即稱將上開
        不動產設定額度為三百萬元之第三順位抵押權給庚○○，以作為保障等語無
        誤。又衡諸常情，父母子女、兄弟姊妹及至親好友間之金錢借貸往來，僅憑
        相互信賴關係而未書立任何借據、本票等憑據，亦在所多見，是被告乙○○
        之父王秋林既與被告庚○○係兄妹至親，縱其間金錢借貸往來未書立任何借
        據、本票等憑證，亦與常情無違；且王秋林既於八十七年七月一日因車禍意
        外猝死，則被告庚○○與乙○○於前揭時間結算王秋林生前所欠債務，實與
        常情相符；況本院就被告庚○○庭呈之淡水第一信用合作社帳號○二七三一
        五號活期存款存摺及被告乙○○庭呈之借貸金額統計表相互核對結果，除八
        十四年八月一日所借三萬元與八十六年十月二十三日所借之十萬元該存摺無
        記錄外，其餘部分互核皆屬相符，有上開存摺二本及借貸金額統計表乙紙（
        偵查卷第八○頁）在卷足憑；是被告乙○○、庚○○所辯上情堪予採信。另
        被告乙○○、庚○○既於八十七年七月十六日即以同意設定上開抵押權，且
        於同年七月三十一日訂立抵押權設定契約書並委託代書辦理，嗣經代書於同
        年八月十四日送件，於同年八月十八日完成抵押權設定登記，有台北縣淡水
        地政事務所八十七年十月九日北縣淡地一字第八七○○九九二五號函所附之
        土地登記申請書、抵押權設定契約書各乙份及告訴人所提出之上開不動產之
        建物、土地登記謄本各乙份存卷足參，而告訴人亦自承其係自八十七年八月
        二十日始向被告乙○○要求履行票據責任等情無訛，是被告乙○○、庚○○
        既早於告訴人向被告乙○○行使追索權前即已辦妥前開抵押權設定登記；參
        以被告乙○○領取其父王秋林之死亡保險金後，已清償告訴人其父所欠債務
        一百多萬元，已如前述，由此益徵被告乙○○、庚○○所辯其等未偽以不實
        債權設定上開抵押權等情屬實。綜核上情，告訴人既未提出任何足以證明被
        告庚○○、乙○○以不實債權設定上開抵押權之具體事證，尚難僅憑告訴人
        單方臆測之詞，而以推測或擬制方法，推定被告乙○○、庚○○涉有前揭之
        使公務員登載不實事項於公文書之犯行。
五、綜上所述，被告壬○○、乙○○、庚○○所辯上開各節，均堪採信，公訴人所舉
    證據尚不足證明被告壬○○、乙○○、庚○○涉有前揭犯行，苟無其他積極證據
    可資佐證，尚難僅憑告訴人之片面指訴，逕以推測或擬制方法，認定被告壬○○
    、乙○○、庚○○等人犯罪，此外，復查無其他積極證據足資證明被告壬○○、
    乙○○、庚○○涉有起訴書所載之前揭犯行，不能證明被告犯罪，均應為無罪判
    決之諭知。
據上論斷，應依刑事訴訟法第三百零一條第一項，判決如主文。
本案經檢察官黃惠玲到庭執行職務
中      華      民      國    八十九    年      五      月     十一     日
                                  台灣士林地方法院刑事第一庭
                  法  官  陳  章  榮
右正本證明與原本無異。
如不服本判決，應於判決送達後十日內，向本院提出上訴狀。
                                      書記官  劉  提  幸
中      華      民      國    八十九    年      五      月     十五     日


司法院資訊處製作；財團法人民間司法改革基金會備份。
